【裁判字號】    89,訴,2781
【裁判日期】    900219
【裁判案由】    確認租賃期限
【裁判全文】
臺灣高雄地方法院民事判決  八十九年度訴字第二七八一號
    原      告  乙○○
    被      告  甲○○
    訴訟代理人  李文禎  律師
                黃如流  律師
右當事人間確認租賃期限事件，本院判決如左：
    主    文
確認被告受讓之未保存登記建物即門牌號碼高雄市鹽埕區○○○路二一四號之房屋，
其在原告所有坐落高雄市○○區○○段第七四五、七四六、七四七號土地上之租賃關
係，其租賃期限至上開房屋得使用之期限止，惟不得逾民國九十五年十一月十日。
訴訟費用由被告負擔。
    事    實
甲、原告方面：
一、聲明：如主文。
二、陳述：
（一）程序部分：
  (1)按所謂法律關係，係指權利、義務之關係，權利義務之存在與否固為法律關係，
    即權利義務之內容、範圍，亦不失為法律關係，兩造間之租賃期限為構成租賃關
    係之重要內容與基礎事實，租賃期限存否與期限長短均影響法律關係存在或不存
    在，被告自始否認兩造之租賃關係存有期限，而原告則認為定有期限，兩造租賃
    期限之存續既不明確，原告私法上之地位因此有受侵害之危險，原告又不能提起
    他訴訟解決，依民事訴訟法第二百四十七條第一、二項規定，原告有即受確認判
    決之法律上利益，自得提起本件確認之訴。
（二）實體部分：
  (1)系爭坐落高雄市○○區○○段七四五、七四六、七四七號三筆土地及其上門牌高
    雄市鹽埕區○○○路二一四號未保存登記房屋一棟原均為訴外人鄭金福所有，此
    有鄭金福原始建築改造執照房屋稅單及土地登記謄本可證，民國七十五年十一月
    十一日鄭金福將土地出售移轉於訴外人王佳文，王佳文又於七十五年十二月五日
    出賣移轉於鄭金福之子鄭高銘，八十四年五月間鄭金福再將系爭未保存登記房屋
    出售與被告甲○○（參買賣契約公證書），八十四年十月間鄭高銘因積欠債務，
    系爭三筆土地為債權人查封拍賣，經原告拍定，於八十五年一月五日取得所有權
    。旋原告起訴請求被告拆屋還地，惟經鈞院以八十五年度重訴字第三０號判決引
    用最高法院四十八年台上字第一四五七號判例及七十三年度第五次民事庭會議決
    議，推定兩造有租賃關係存在，而駁回拆屋還地之請求，原告再依此另訴請被告
    給付租金，經鈞院以八十五年度訴字第一二九０號判決被告應按月給付原告租金
    新台幣（下同）四萬七千三百九十三元，並確定系爭房地間有租賃關係在案。
  (2)上述鈞院判決，雖推定兩造就系爭房地有租賃關係，然此項租賃關係期限存否﹖
    應該多久﹖何時原告可終止租賃關係﹖依據上述判決內容均不明確。按新增修之
    民法第四百二十五條之一，對房地異主時之租賃期限雖有規定「推定在房屋得使
    用期限有租賃關係，其期限不受第四百四十九條第一項規定之限制。」但對於新
    法增修前被法院推定有租賃關係者，基於法律不溯及既往原則，新法並不適用於
    本件，本件租賃期限應起於何時﹖終於何日﹖即不明確，有藉確認判決使雙方法
    律關係更為明確之必要。
  (3)原告主張本件推定之租賃關係屬定期租賃，應始於民國七十五年十一月十一日，
    其租賃期限應以「房屋可使用期限」為期限，且其期限應受修正前民法第四百四
    十九條第一項不得逾二十年之限制，其理由如下：
  按系爭房地原均屬訴外人鄭金福所有，鄭金福於民國七十五年十一月十一日將土
    地出賣移轉與訴外人王佳文，亦即系爭房地從此時起房地異主，鈞院八十五年度
    重訴字第三０號判決依據上述判例及民庭決議意旨亦認為鄭金福之建物與土地於
    此刻開始具有租賃關係（參照鈞院八十五年度重訴字第三０號判決書理由第三項
    末三行）。七十五年十二月五日王佳文再將土地移轉予鄭高銘，依上述民庭會議
    決議意旨，應有民法第四百二十五條「買賣不破租賃」之適用，即鄭高銘應繼續
    此項租賃關係，八十四年五月間鄭金福又將系爭房屋出售於被告，上述鈞院判決
    仍引民庭會議決議，推定當時土地所有人鄭金福默許被告甲○○繼續承租土地，
    原告由拍賣繼受鄭高銘之系爭土地所有權，與被告間自仍繼續原來之租賃關係（
    參照上開判決理由第四項）。
  綜上所述，上開判決認為系爭房地推定有租賃關係，應起始於七十五年十一月十
    一日鄭金福移轉登記系爭土地予王佳文之時，嗣後訴外人鄭高銘及被告、原告，
    均是繼受前手之權利、義務，而使土地及建物繼續存有租賃關係。
  實務上新法增修前，最高法院三十年渝上字第三一一號判例、六十二年台上字第
    一六一八號判例、六十二年台上字第三一二八號判例、司法行政部六十七年九月
    二十九日台函民字第０八五六號函對於「定有不確定期限之定期租賃」均認為
    應受修正前民法第四百四十九條第一項不逾二十年之限制。新增修之民法第四百
    二十五條之一依其立法說明乃是將最高法院四十八年台上字第一四五七號判例及
    七十三年第五次民事庭會議決議明文化，並推定在房屋得使用期限內有租賃關係
    ，亦即以「房屋得使用期限」為租賃期限。系爭兩造房地之被推定有租賃關係，
    即係引用同上之最高法院判例及民庭會議決議，雖未明定租賃之期限，探求其推
    定之意旨，亦應解為以「房屋得使用期限」為租賃期限，亦即此項租賃期限應「
    至房屋不堪使用時為止」，屬於「定有不確定期限」之定期租賃，而「不確定期
    限之定期租賃」依上述最高法院判例均認為應受修正前民法第四百四十九條第一
    項不得逾二十年之限制。因此兩造之租賃關係依前述說明，即係承受前手而來，
    而原始之租賃關係起始自七十五年十一月十一日訴外人鄭金福移轉土地予王佳文
    之時，則此項被推定租賃關係間雖經房地易主而輾轉繼受，惟既為定期租賃，依
    照修正前民法第四百四十九條第一項規定，自應受不得逾二十年之限制，爰請求
    判決如訴之聲明。
（三）對被告抗辯之陳述：
      被告答辯理由歸納有三：本件屬將來之法律關係不得提起確認之訴。本件
      訴訟標的為既判力所及。本件租賃關係屬「不定期租賃」，無民法第四百四
      十九條第一項之適用。茲分述如下：
  (1)程序部分：
    系爭案件係過去已成立之租賃關係，延續至現在尚存續者，仍不失為現在之法
      律關係（參照最高法院八十九年台上字第三四一號判決），並非將來應發生之
      法律關係。「不得逾二十年」是指現在仍存續之租賃關係之最長期限，並非指
      租賃關係於屆二十年時始發生，自無最高法院四十九年台上字第一八一三號判
      例之適用問題。且租賃存續期限是租賃關係之重要內容，租賃關係成立之日，
      租賃期限已成為內容，法律關係應整體觀察，不容割裂解釋，租賃關係已整體
      不復存在者，為過去之租賃關係，租賃關係現在不存在，將來始發生者，則為
      將來之法律關係，本件之租賃關係，則為過去已成立，現在尚存在，延續至將
      來之法律關係，仍不失為現在之法律關係，並非現在不存在將來始發生之法律
      關係。被告將本件法律關係割裂解釋，則今日之前豈非皆成「過去」﹖明日視
      今日也是「過去」，則法律關係恐無「現在」之現在關係。
    按民事訴訟法第四百條規定：「訴訟標的於確定之終局判決中經裁判者．．．
      」；最高法院七十二年第四次民庭總會決議：「確定判決之既判力，僅以主文
      為限，而不及理由。」原告於八十五年間先後訴請被告拆屋還地及請求所有權
      移轉登記，其訴訟標的分別為所有物返還請求權及所有權移轉登記請求權，本
      件則為確認租賃關係之租賃期限，前後訴訟標的並不相同，參酌前述條文及民
      庭會議決議，並不生為確定判決既判力所及之問題。次按法律關係必有其權利
      義務內容，「法律關係」只是一名詞而已，毫無意義。租賃期限為租賃關係之
      重要內容，本件原告之訴在求法律關係內容更加明確，並未否定他案判決，也
      未提出與他案判決相反或相異之主張，且訴訟標的也未裁判過，尚無「爭點效
      」之問題。
    確認訴訟為適應紛爭之實際狀況，有僅判斷租賃關係即可者，有更就具體內容
      （租賃期間）有所爭執，須加確定始能解決當事人間之紛爭者（參照民事訴訟
      法研究基金會發行之民事訴訟法之研討(八)，第十一頁曾華松「確認訴訟實務問
      題之研究」論文）。本件屬於應就租賃關係之具體內容即租賃期限為確認，以
      使租賃關係更加明確，並非求與前提起之訴訟為相差異主張，應可提起確認訴
      訟。
  (2)實體部分：
    歸納兩造實體上法律爭點在於系爭本件之租賃期限應視為「不定期」；或推定
      為以「房屋得使用期限為期」之定期租賃，固可討論。然本件為因房地先後出
      賣，致造成房地異主，實務上為顧及房屋占有使用人之經濟利益，而推定房地
      間有租賃關係，「推定」之目的係在對於一定事實為法律效力設定，與約定「
      租地建屋」之契約關係，本質上並不相同，因此無從訂立書面租約字據，自無
      民法第四百二十二條之適用。被告如主張本件租賃關係應屬「不定期租賃」，
      理應進一步提出法律上或法理上之依據，況且「不定期」對被告未必有利，按
      「不定期租賃」依民法第四百五０條第二項規定，原告可隨時終止租賃關係，
      對被告而不利，被告是否仍堅持主張﹖
    原告主張本件租賃關係為定期租賃，惟應受修正前民法第四百四十九條第一項
      限制之理由如下：
    I、最高法院四十八年第一四五七號判例及七十三年第五次民庭會議決議之意旨
        ，乃是為顧全房屋之社會經濟目的，對本無占有土地權源之房屋，推定有租
        賃關係，而房屋經濟目的之極限，也只及於「房屋不堪使用為止」，因此以
        「房屋得使用期限」為期對房屋占有使用者，堪稱最有利，也最盡保護之目
        的，更符合「推定」之意旨。新增之民法第四百二十五條之一將上述判例及
        決議明文化，也是以此為期限，更足證明。而以「房屋使用期限」為期，參
        酌最高法院三十年渝字第三一一號、六十二年台上字第一六一八號判例，係
        定有不確定期限之定期租賃，只要是有「期限」，不論多長，依修正前民法
        第四百四十九條第一項規定「不得逾二十年，逾二十年縮短為二十年」，此
        項規定為強制規定，當屬不可更易。
    II、且從新增民法第四百二十五條之一第一項末段規定：「‧‧‧其『期限』不
        受第四百四十九條第一項規定之限制。」可證明以「房屋得使用期限」為期
        ，屬於定期租賃，否則新法就不須增設此排除條款。但因系爭本件發生於新
        法修正之前，依民法債編施行法第三十六條第二項及第一條後段（法律不溯
        及既往原則），新法並不適用於本件，本件仍應受修正前民法第四百四十九
        條第一項「不得逾二十年」之限制。
    III、按新增民法第四百二十五條之一，原為臺灣高雄地方法院建議增設，其當時
        建議條文如下：「土地與房屋同屬一人，而將土地及房屋所有權同時或先後
        分別讓與第三人時，房屋受讓人與土地受讓人間視為不定期限租賃」，後經
        修正委員會討論結果，決議新增民法第四百二十五條之一採「推定在房屋使
        用期限內有租賃關係」，並未採納視為「不定期」之建議，其中數位研修委
        員之發言記錄，也可窺知民法修正委員會也認為新法增修前，此種房地異主
        時之租賃關係為定期租賃，且應受修正前民法第四百四十九條第一項限制。
        茲節錄其發言記錄如下：（參照法務部編印民法研究修正實錄－債編部份（
        六）第一五三頁）蘇永欽委員發言：「‧‧‧推定在房屋得使用之期限內，
        有租賃關係‧‧‧」有無民法第四百四十九條之適用﹖錢國成委員發言：「
        ‧‧‧則本條雖規定『‧‧‧推定在房屋得使用之期限內，有租賃關係‧‧
        ‧』，仍應受民法第四百四十九條之限制，亦即該期不得逾二十年‧‧‧。
        」孫森焱委員發言：Ａ、條文如規定「‧‧‧推定在房屋得使用之期限內有
        租賃關係‧‧‧」則此租賃關係乃為定有期限之租賃，須受民法第四百四十
        九條之限制，亦即，期限不得逾二十年。Ｂ、條文如規定為「‧‧‧推定有
        不定期限之租賃‧‧‧」更不妥適，蓋本新增條文規範情形，如果解釋為與
        租地建屋不同，房屋所有人不受土地法第一百零三條之保護，土地所有人得
        隨時請求拆屋還地。」
    系爭本件（因房地同屬一人，先後出賣，造成房地異主，被推定有租賃關係）
      與租地建屋契約，本不相同，合先言之。其理由如下：
    I、租地建屋契約，雙方有合意之意思表示，包括租金、租期及其他內容，本件
        則為類似法定租賃，雙方並無契約存在。
    II、租地建屋契約依土地法第一百零二條及新增民法第四百二十二條之一規定，
        承租人可請求為地上權之登記，但本件案例，只被推定有債之關係（即租賃
        關係），不得為物權（即地上權）之請求。
    III、新增民法第四百二十五條之一與第四百二十六條之一係分開規定，可見其本
        質及規範事項均不相同，否則何必分開規定（參照法務部編印民法研修實錄
        －債編部分(六)第一六八頁孫森焱發言紀錄），因此被告將系爭本件與租地建
        屋契約同視，進而適用租地建屋有關之法條均屬適用法律錯誤。
    民法第四百二十二條係對不動產租賃契約，雙方以口頭表示定期，因其期限超
      過一年，而未以字據訂立，因此轉換為「不定期」租賃，本件兩造或其前手原
      無任何契約，依前述第三項說明，與民法第四百二十二條之規定，本質上並不
      相同。此從兩造曾為有無租賃關係，租金多少涉訟，至今尚為租賃期限爭訟，
      可知雙方根本無從成立口頭或訂立字據之契約。因此被告引用民法第四百二十
      二條作為「不定期」之依據，顯然是適用法律錯誤。假如本件可依被告見解，
      解釋為「不定期」，則與本件情形完全相同之新增民法第四百二十五條之一卻
      規定為「定期」，則民法第四百二十二條與四百二十五條之一同時並存，則租
      賃節之法體系豈非互相矛盾﹖可見被告引用法條之不當。
    再言，土地法第一百零三條，係針對「租用基地建築房屋之契約」所作為規定
      （參照其立法理由），因此適用土地法第一百零三條之條件必為Ａ、基於雙方
      意思合致之契約。Ｂ、租用基地之目的必須用於建築房屋，依最高法院四十六
      年台上字第八七八號判例、四十八年台上字第一九二０號判例、四十四年台上
      字第一三三號判例，租用基地非用以建築房屋，仍不得適用土地法第一百零三
      條，並非所有之基地租賃均可適用上述條文，系爭本件並非租地建屋契約，如
      何能適用土地法第一百零三條﹖再就租地建屋契約而言，如非契約當事人（即
      第一手），要繼受前手之租地建屋契約，尚須合於民法第四百二十六條之一規
      定，即「租用基地建築房屋，承租人房屋「所有權」移轉時，其基地租賃契約
      ，對於房屋受讓人，仍繼續存在。」亦即第二手以下之房屋繼受人，必須取得
      房屋所有權，然被告至今並未取得房屋所有權，已不合適用民法第四百二十六
      條之一規定，遑論再適用土地法第一百零三條。
    租賃必有期，「定期」或「不定期」，無限期幾與喪失所有權無異，顯失租賃
      之意義（參照最高法院八十九年台再字第七號判決），系爭本件被鈞院八十五
      年度重訴第三０號判決依最高法院四十八年台上字第一四五七號判例及七十三
      年第五次民事庭會議決議，推定有租賃關係，依其意旨乃在對房地同屬一人，
      先後出賣，造成房地異主，對本無合法權源占用土地之房屋為避免房屋遭立即
      拆除，有害社會經濟目的，因此推定房地間有租賃關係，但房屋有經濟效用，
      「不定期」隨時可終止租賃關係，不足以保護房屋使用人，而房屋經濟效用又
      有其極限，亦即至房屋不堪使用為止，因此上述最高法院判例及民庭決議雖未
      明定租賃期限，依推定之目的，解為以房屋得使用期限為期，對於被告可已顧
      全其經濟效益，並最能保護其利益。現行新增民法第四百二十五條之一即是上
      述判例及民庭決議之明文化，足見原告之主張只是將原鈞院重訴字第三０號判
      決推定之租賃關係中隱含之租賃期限明確化。被告答辯理由第四項主張該建物
      尚可繼續使用百年以上，其真意當指該建物至不堪使用還有百年，其主張與原
      告之主張以該房屋使用期限為期，實際上並無不同，但不管是百年、千年或是
      萬年，即有期限，均屬定期租賃，只是該「不堪使用」期限之到來不確定而已
      ，仍是「定期租賃」，依民法第四百四十九條第一項，仍不得逾二十年，民法
      第四百四十九條之立法理由，乃在避免各當事人受過長之拘束，以免有害於公
      益。修正前民法第四百四十九條第一項定期租賃期限不得逾二十年之規定，乃
      是強制規定，縱使最高法院判例及決議，也不得排除其適用。被告認為最高法
      院之判例及決議可排除強制規定，恐有誤解。
    按最高法院四十八年台上字第一四五七號判例「‧‧‧繼續使用土地」，此項
      「租賃關係」，同院七十三年第五次民庭會議決議，認為是「租賃關係」，本
      件兩造間房地之租賃關係即由鈞院八十五年度重訴字第三０號判決引用上述判
      例及決議所推定。租賃期限依民法第四百五十條規定，只有「定期」「不定期
      」之分，最高法院八十九年台再字第七號判決明示「無限期之租賃幾與喪失所
      有權無異，顯失租賃之意義」，可知最高法院並不同意租賃有「無限期」之說
      ，上述判例、決議鈞院判決允被告以「租賃」之法律關係「繼續使用土地」，
      也無可「無定期」使用，永不需返還之意。
    本件如採「不定期」，依民法第四百五十條第二項規定，原告可隨時終止租賃
      關係，顯然對被告最不利。原告從判決之「目的解釋」（即避免房屋遭立即拆
      除，影響社會經濟），採取最能保護被告利益之方法，主張以「房屋不堪使用
      」即「房屋得使用期」為期，作為兩造租賃之期限，已是保障被告「房屋」之
      極，被告在答辯(二)狀第四項理由中，主張該房屋還可用一百年，難道不就是指
      使用至「房屋不堪使用」為止還可用一百年﹖被告還能想出更長之期限﹖新增
      民法第四百二十五條之一前段，也是採取以「房屋得使用期限」為期，該條文
      即是前述判例及決議之明文化，足見前述判例、決議所推定之租賃關係，即以
      此為期。這已是「繼續使用土地」時間上之極限。而此項期限依最高法院判例
      、判決無不認為是「定期租賃」，依修正前民法第四百四十九條第一項規定，
      最長不得逾二十年，這也是「定期租賃」之極限。民法研修委員錢國成、孫森
      焱於民法研修委員會之發言紀錄，無不持相同之見解，即認為如以「房屋得使
      用期限」為期，應受「不得逾二十年」之限制（參照附件法務部編印民法研究
      修正實錄－債編部分(六)第一五三頁）。
    從被告所提之答辯(三)狀也已經不否認本件為一「定期租賃」，惟主張不受修正
      前民法第四百四十九條第一項「不得逾二十年之限制」。其說法為最高法院四
      十八年台上一四五七號判例及七十三年第五次民事庭決議隱含有此意旨。姑且
      不論最高法院未有此明示，從法律規定，被告此項臆測也不可能，其理由如下
      ：按修正前民法第四百四十九條第一項為一強制規定，法院應「依法審判」，
      縱使最高法院也不能違法排除其適用，蓋依大法官會議釋字第一七七號解釋，
      「消極不適用法規」影響判決者，亦屬民事訴訟法第四百九十六條第一項第一
      款之違背法令，上述判例及決議，豈有隱含此項違法意旨之理。新增民法第四
      百二十五條之一雖增設除外條款，乃因時空環境改變，考慮到現代建築技術之
      精進，有鋼骨結構更高樓層等因素，因而增設該規定，惟依修正後債權編施行
      法第三十六條第二項及同法第一條（不溯及既往原則）規定，並不適用於本件
      。
    綜上所述：
    I、系爭本件為「定期租賃」而非「不定期租賃」，應受修正前民法第四百四十
        九條第一項不得逾二十年之限制。被告主張「不定期」為適用法律錯誤。
    II、系爭本件，非租用基地建築房屋契約，亦無土地法第一百零三條之適用，被
        告至今也未取得房屋所有權，亦無從適用民法第四百二十六條之一轉而適用
        土地法第一百零三條之規定。
三、證據：提出下列書證為證。
  (1)本院八十五年度訴字第一二九０號民事判決及其附圖影本一份。
  (2)原始建築改造執照影本一份及房屋稅繳款通知書影本二紙。
  (3)土地登記簿謄本影本一份。
  (4)買賣契約公證書影本一份。
  (5)土地登記簿謄本一份。
  (6)最高法院判例影本及決議影本共四件。
  (7)本院八十五年度重訴字第三０號民事判決影本一份。
  (8)法律座談會法律意見影本。
  (9)論文影本一份。
  (10)法務部編印民法研究修正實錄影本一份。
乙、被告方面：
一、聲明：原告之訴駁回。
二、陳述：
（一）程序部分：
  (1)按「確認法律關係成立或不成立之訴，以確認現在之法律關係為限，如已過去或
    將來應發生之法律關係，則不得為此訴之標的」最高法院四十九年台上字第一八
    一三號著有判例可稽，查本件原告訴請確認被告所有高雄市鹽埕區○○○路二一
    四號房屋，就原告所有坐落高雄市○○區○○段七四五、七四六、七四七號土地
    之租賃期限，自七十五年十一月十一日起，不得超過二十年，顯係就將來之法律
    關係，訴請確認，揆諸首揭判例意旨，原告之起訴，已不合法，殊為明顯。
  (2)次查，系爭鹽國段七四五、七四六、七四七號土地及其地上建物即高雄市○○○
    路二一四號房屋，原均屬訴外人鄭金福所有，鄭金福於七十五年十一月十一日，
    將上述土地出售予訴外人王佳文，王佳文於七十五年十二月五日，又出售予訴外
    人鄭高銘。建物部分，鄭金福又於八十五年五月間，出售予被告，因系爭房地，
    原均屬同一人所有（即鄭金福），嗣始分開先後出賣，依最高法院四十八年台上
    字第一四四五號判例及同院七十三年度第五次民事庭會議決議意旨，被告就系爭
    土地，即有租賃關係存在，原告曾於八十五年間，訴請被告拆屋還地及請求所有
    權移轉登記，均遭判決駁回，兩案判決亦均同此認定，是則，被告所有上述房屋
    ，就系爭土地，存有租賃關係，於被告與原告之間，已生確定判決之既判力，不
    容原告再為相異主張，亦甚明確。
  (3)按最高法院八十九年台上字第三四一號判決，乃指過去成立之法律關係，苟延續
    至現在尚存續者，請求就其現在之狀態加以確認，仍不失為確認現在之法律關係
    而言，與本件原告主張就將來數年後之法律關係（自七十五年十一月十一日起，
    至其二十年後即九十五年十一月十日止，就本件言詞辯論終結後至九十五年十一
    月十日止此一期間，顯為將來之法律關係）加以確認之情形，顯然有別，原告引
    用上開最高法院判決，主張本件確認之訴，仍為就現在之法律關係為確認云云，
    顯無可採。
  (4)次按「確定判決之既判力，固以訴訟標的經表現於主文判斷之事項為限，判決理
    由並無既判力，但法院於判決理由中，就訴訟標的以外當事人主張之重要爭點，
    本於當事人辯論之結果，已為判斷時，其對此重要爭點所為之判斷，除有顯然違
    背法令之情形，或當事人已提出訴訟資料，足以推翻原判斷之情形外，應解為同
    一當事人間就該重要爭點所提起之訴訟中，法院及當事人就該已經法院判斷之重
    要爭點法律關係，皆不得任作相反之判斷或主張，始符民事訴訟法上之誠信原則
    」，最高法院迭著有八十八年台上字第五五七號、八十八年台上字第二二一一號
    、八十八年台上字第二二三○號、八十九年台上字第四四號、八十九年台上字第
    五一八號及八十九年台上字第五六四號判決足稽。本件兩造間前於八十五、八十
    六年間涉訟，其訴訟標的固為所有物返還請求權及所有權移轉登記請求權，惟該
    兩件訴訟之重要爭點，均為被告所有系爭建物，對原告所有系爭土地有無租賃關
    係，此有兩件訴訟之判決書附卷可參（被告八十九年十一月十八日民事答辯狀附
    証物一，請參照）。從而，依據前揭最高法院判決所示意旨，上述兩件判決認定
    被告所有系爭房屋就系爭土地存在租賃關係，自不容原告再作相反主張，此並不
    因上述兩件判決之既判力有無及於本件，而有所不同。
（二）實體部分：
  (1)查被告所有上述房屋，就系爭土地具有租賃關係，既經判決確定，而被告或被告
    之前手，與系爭土地之歷次所有權人，復未曾就此租賃契約關係，訂立任何書面
    租約字據，準此，依民法第四百二十二條規定，本件租約依法即視為「不定期租
    賃」甚明，而民法第四百四十九條第一項「租賃契約之期限，不得逾二十年。逾
    二十年者，縮短為二十年」之規定，並不適用於不定期租賃，有最高法院六十五
    年台上字第二七二二號判例可參（六十五年台上字第二七二二號判例：「民法第
    四百四十九條第一項之規定，不適用於不定期租賃，此觀之該條項『逾二十年者
    縮短為二十年』可以瞭然。」）準此，原告主張本件租約不得逾二十年，並訴請
    確認，即顯無理由。
  (2)至原告所引最高法院三十年渝上字第三一一號判例、六十二年台上字第一六一八
    號判例、六十二年台上字第三一二八號判例等實務見解，其案例事實，均為定有
    期限之租賃契約，與本件租約並未訂立書面契據，且未定有任何期限之情形，迥
    然不同，因此，原告援引上開判例而為主張，委無足採。又，類此土地及其地上
    建物分開出售之情形，最高法院四十八年台上字第一四五七號判例係謂推斷土地
    承買人默許房屋承買人繼續使用土地；同院七十三年五月八日第五次民事庭會議
    ，則決議認上開繼續使用土地關係之性質，係屬租賃，並無原告所稱最高法院認
    該租約為以「房屋得使用期限」為租賃期限之租約，因此，原告上開主張，亦不
    堪採。
  (3)再按房地先後出售，致成房地所有權人不同一時，依據最高法院四十八年台上字
    第一四五七號判例及同院七十三年度第五次民事庭會議決議，既被推斷認定為房
    屋所有權人與基地所有權人間有租賃關係存在，則民法租賃編之規定，自有適用
    之餘地，而依民法第四百二十二條第二項規定「未以字據訂立者，視為不定期限
    之租賃」，本件租賃契約即屬不定期限之租賃，因此，原告以本件之房地租賃關
    係，係由法律予以推定，即遽為推論無民法第四百二十二條第二項規定之適用，
    乃為一己之見，顯非的論，並不足採。復次，本件租約之標的，乃以原告之土地
    ，供作被告房屋之基地使用，性質上應屬基地租賃契約，要無疑義，依土地法第
    一百零三條規定，原告非有法定事由，不得任意收回，因此，亦無原告所稱被告
    主張不定期限基地租約，反對被告不利之問題。
  (4)抑且，退萬步言，最高法院四十八年台上字第一四五七號判例暨同院七十三年度
    第五次民事庭會議決議之意旨，乃均在避免類此房地先後出售，致成房地所有權
    人不同時，土地上之建物遭土地所有權人訴請拆屋還地，而對社會經濟造成損害
    ，因此，始在此房屋所有權人與土地所有權人間，創設一法定租賃關係，以維社
    會經濟公益（按：被告所有建物，係一鋼筋混凝土造現代五層樓建築，堅固異常
    ，可繼續使用百年以上，絕無問題，有照片可証），且為達此一目的，不論於四
    十八年台上字第一四五七號判例，抑或七十三年度第五次民事庭會議決議中，均
    明示「．．．應推斷土地承買人默許房屋承買人『繼續』使用土地」，僅曰「繼
    續使用」，而未就其使用期限，設定任何限制，換言之，為達上述最高法院判例
    、決議創設之使房屋所有權人得繼續使用房屋基地之意旨，倘認此一租賃契約非
    屬基地租賃，上述判例及決議內容，亦本即已寓涵其租賃期限不受民法第四百四
    十九條規定廿年之限制，此再徵諸學者通說，新增民法第四百二十五條之一規定
    並非創設，乃僅係最高法院上述判例、決議之明文化而已，而且，民法研修委員
    孫大法官森焱於民法研修發言記錄中亦言，如欲達上述增修規定之「意旨」，應
    規定排除民法第四百四十九條第一項規定之限制，益見作為該增修規定前身之上
    開最高法院判例及決議，其意旨本已排除民法第四百四十九條第一項之適用，因
    此，現行民法第四百二十五條之一規定，依此規定成立之租賃關係，不受同法四
    百四十九條第一項規定之限制，應僅係將原內含於上述最高法院判例、決議之意
    旨，加以體現明文化而已，而非創設規定，因此，不生法律不溯既往原則之問題
    。由是言之，原告提起本件確認租期之訴，亦無理由。
  (5)查被告所有系爭建物，就原告所有系爭土地，存有租賃關係，業經  鈞院八十五
    年度重訴字第三○號民事確定判決，依最高法院四十八年台上字第一四五七號判
    例及同院七十三年第五次民事庭會議決議認定在案，而此一租賃關係，應不受民
    法第四百四十九條最長租賃期限之限制。蓋查，依文義解釋觀點，最高法院四十
    八年台上字第一四五七號判例及同院七十三年第五次民事庭會議決議，均謂「．
    ．．應推斷土地所有人默許房屋承買人『繼續』使用土地」，但就「繼續使用土
    地」之時間，判例及決議之內容並未設定任何時限，因此，從文義上言，已難謂
    此租賃關係應受民法第四百四十九條規定租期之限制。其次，上述最高法院判例
    及民事庭決議，所以就類此房地先後出售，致成房地所有權人不同之案例，創設
    當事人間成立一法定租賃關係，其意旨乃在避免土地上之地上物遭訴請拆屋還地
    ，而有害社會經濟，至地上物存在於土地上之時間及土地、地上物轉讓時間之長
    短，並非其創設此一租賃關係所考慮之因素，此見上開最高法院判例及決議全然
    未提及此點，即明，準此，足見最高法院上開判例及決議創設此租賃關係，原即
    寓有使此租賃關係不受民法第四百四十九條租期限制之意旨。蓋最高法院苟無此
    意，則土地上地上物存在時間之久暫及土地、地上物轉讓之時間長短，均將影響
    地上物所有人能否「繼續」使用土地（譬如，土地及地上物分別轉讓之時間，如
    已超過二十年，則其成立租賃關係之時間，自亦超過二十年，而此租賃關係如須
    受二十年期限之限制，則房屋所有人即無法繼續使用土地），最高法院不可能於
    上開判例及決議全文中，對此全無提及。再查，新增訂民法第四百二十五條之一
    ，乃上述最高法院判例暨決議之成文化，該法條第一項末句規定「其期限不受第
    四百四十九條第一項規定之限制」，其修法理由，乃為達同法條第一項增修條文
    規定之意旨，此見民法研修委員孫森焱大法官於民法研修會之發言記錄即明，本
    於同一法律上之理由，為達作為該增修條文前身之上開最高法院判例及決議之規
    範意旨，自亦應認其創設之租賃關係，不受民法第四百四十九條規定之限制。
三、證據：提出民事判決影本三份、最高法院判例、決議影本各一份、建物照片一幀
    、詹森林教授論文影本一份、民法研修資料影本一份等件為證。
丙、本院依職權調閱本院八十五年度訴字第一二九０號、八十五年度重訴字第三０號
    民事案卷及八十三年度執字第一０五八二號執行案卷。
    理    由
壹、程序方面：
一、按確認法律關係之訴，非原告有即受確認判決之法律上利益者，不得提起之，民
    事訴訟法第二百四十七條第一項前段定有明文；而民事訴訴法第二百四十七條所
    謂即受確認判決之法律上利益，須因法律關係之存否不明確，致原告在私法上之
    地位有受侵害之危險，而此項危險得以對於被告之確認判決除去之者，始為存在
    ，最高法院二十七年度上字第三一六號亦著有判例意旨足資參照，先予敘明。
二、又所謂法律關係，係指法律上之權利、義務關係，權利義務之存在與否固為法律
    關係，即權利義務之內容、範圍，亦不失為法律關係。查兩造間之租賃期限為構
    成租賃關係之重要內容與基礎事實，租賃期限存否與期限長短均影響法律關係存
    在或不存在，而被告因否認兩造間之租賃關係為有期限，致原告認兩造間租賃期
    限之存續為不明確，其私法上之地位因此有受侵害之危險，且原告又不能提起他
    訴以資解決，則揆諸首揭法律規定，原告乃有即受確認判決之法律上利益，自得
    提起本件確認之訴。
三、被告雖以：本件原告訴請確認兩造間之租賃期限，自七十五年十一月十一日起，
    不得超過二十年，顯係就將來之法律關係，訴請確認；且原告曾於八十五年間，
    訴請被告拆屋還地及請求所有權移轉登記，均遭本院判決駁回，該兩案判決理由
    中亦認定兩造間確有租賃關係存在，是被告所有之上開未保存登記建物，就系爭
    土地確存有租賃關係，依「爭點效」理論，於被告與原告之間，已生確定判決之
    既判力，不容原告再為相異主張，故原告之起訴為不合法，應予駁回云云。惟按
    「訴訟標的於確定之終局判決中經裁判者，除法律別有規定外，當事人不得就該
    法律關係，更行起訴」，民事訴訟法第四百條第一項定有明文；又依最高法院七
    十二年第四次民庭總會決議：「確定判決之既判力，僅以主文為限，而不及理由
    ，‧‧‧」。經查，原告於八十五年間雖先後訴請被告應拆屋還地及請求所有權
    移轉登記，惟其訴訟標的分別為「所有物返還請求權」及「所有權移轉登記請求
    權」，此業據本院依職權調閱本院八十五年度訴字第一二九０號、八十五年度重
    訴字第三０號民事案卷查明屬實，並為兩造所不爭執，而本件則為原告訴請確認
    兩造間租賃關係之租賃期限，前後訴訟標的並不相同，參酌前述條文及民庭會議
    決議，並不生為確定判決既判力所及之問題，故本件原告起訴亦非更行起訴。次
    查，上開本院八十五年度訴字第一二九０號、八十五年度重訴字第三０號民事判
    決雖於判決理由中肯認兩造間確有租賃之法律關係，惟法律關係必有其權利義務
    內容，如上所述，而「租賃期限」為租賃關係起迄之重要內容，本件原告並非否
    認上開二件民事判決中有關確認兩造間有租賃關係之認定，而係以本件起訴確認
    兩造間之租賃期限，而使其租賃之法律關係內容更加明確而已，故原告並非否定
    前開二民事事件之判決，亦未提出與前開二民事事件判決理由相反或相異之主張
    ，尚無「爭點效」之問題。又本件兩造間之租賃係過去已成立之租賃關係，延續
    至現在尚存續者，仍不失為現在之法律關係（最高法院八十九年台上字第三四一
    號判決要旨參照），亦非將來始發生之法律關係。而原告主張租期「不得逾二十
    年」，亦係指現在仍存續之租賃關係之最長期限，並非指兩造間之租賃關係於屆
    二十年時始發生，自非係就將來之法律關係訴請確認。是被告上開所辯，尚不足
    取，併予敘明。
貳、得心證之理由：
一、本件原告主張：坐落高雄市○○區○○段七四五、七四六、七四七號三筆土地及
    其上未保存登記建物，即門牌高雄市鹽埕區○○○路二一四號房屋一棟原均為訴
    外人鄭金福所有。嗣於七十五年十一月十一日，鄭金福將上開土地出售移轉於訴
    外人王佳文，王佳文又於七十五年十二月五日出賣移轉於鄭金福之子鄭高銘，八
    十四年五月間，鄭金福再將系爭未保存登記房屋出售與被告。至八十四年十月間
    ，鄭高銘因積欠債務，系爭三筆土地為他債權人查封拍賣，嗣經原告拍定，於八
    十五年一月五日取得所有權。旋原告即起訴請求被告拆屋還地，惟經本院於八十
    五年五月六日以八十五年度重訴字第三０號民事判決，認定兩造間依法推定有租
    賃關係存在，而駁回原告之請求；嗣原告再依此另訴請被告給付租金，經本院於
    八十五年九月三十日以八十五年度訴字第一二九０號民事判決，認定系爭房、地
    間確有租賃關係存在，且被告應按月給付原告租金四萬七千三百九十三元等事實
    ，已據原告提出訴外人鄭金福申請之原始建築改造執照、房屋稅單、土地登記謄
    本、買賣契約公證書及本院八十五年度重訴字第三０號、八十五年度訴字第一二
    九０號民事判決等件為證，且為被告所不爭執，並經本院依職權調閱本院八十五
    年度訴字第一二九０號、八十五年度重訴字第三０號民事案卷及八十三年度執字
    第一０五八二號執行案卷查明屬實，則原告此部分之主張，自堪信為真實。
二、至原告主張：本件兩造間被推定之租賃關係，係屬定期租賃，其租期應始於訴外
    人鄭金福將系爭土地出賣移轉與訴外人王佳文之時，亦即租期應始於系爭房、地
    從鄭金福將土地出賣與王佳文，此時房、地已各異其主之七十五年十一月十一日
    ，且兩造間之租賃期限應以系爭被告受讓之未保存登記建物之「房屋可使用期限
    」為期限，其期限並應受修正前民法第四百四十九條第一項不得逾二十年之限制
    ，即租期不得逾九十五年十一月十日等情，則為被告所否認，辯稱：（一）被告
    所有之上開房屋，就系爭土地具有租賃關係，既經判決確定，而被告或被告之前
    手，與系爭土地之歷次所有權人，復未曾就此租賃契約關係，訂立任何書面租約
    字據，則依民法第四百二十二條規定，本件租約依法即應視為「不定期租賃」甚
    明，而民法第四百四十九條第一項有關租賃契約之期限，不得逾二十年之規定，
    並不適用於不定期租賃。（二）又本件租約之標的，乃以原告之土地，供作被告
    房屋之基地使用，性質上應屬基地租賃契約，依土地法第一百零三條規定，原告
    非有法定事由，不得任意收回，故亦無原告所稱被告主張「不定期限」基地租約
    ，反對被告不利之問題。（三）至最高法院四十八年台上字第一四五七號判例，
    及同院七十三年度第五次民事庭會議決議中，均明示「．．．應推斷土地承買人
    默許房屋承買人『繼續』使用土地」，該判解均僅謂「繼續使用」，而未就其使
    用期限，設定任何限制，足徵上述判解內容，本即已寓涵其租賃期限不受民法第
    四百四十九條所規定廿年之限制。此再徵諸學者通說，新增民法第四百二十五條
    之一規定並非創設，乃僅係最高法院上述判例、決議之明文化而已，益見作為該
    增修規定前身之上開最高法院判例及決議，其意旨本已排除民法第四百四十九條
    第一項之適用，因此，現行民法第四百二十五條之一乃規定，依此規定成立之租
    賃關係，不受同法四百四十九條第一項規定之限制，應僅係將原內含於上述最高
    法院判例、決議之意旨，加以體現明文化而已，而非創設規定，因此，不生法律
    不溯既往原則之問題。故原告提起本件確認租期之訴，為無理由等語。是本件兩
    造之爭點，厥為本件被告受讓之未保存登記建物，即門牌號碼高雄市鹽埕區○○
    ○路二一四號之房屋，其在原告所有坐落高雄市○○區○○段第七四五、七四六
    、七四七號土地上之租賃關係，究有無租賃期限之限制（即為定期抑或不定期）
    ﹖若為定期之租賃，其租賃期限之終期是否至上開房屋得使用之期限止，惟仍須
    受民法第四百四十九條第一項所規定不得逾二十年之限制﹖茲分述本院之判斷如
    后：
（一）按「稱租賃者，謂當事人約定，一方以物租與他方使用收益，他方支付租金之
      契約。」民法第四百二十一條第一項定有明文。是租賃係屬繼續的法律關係，
      而以租賃契約是否定有存續期間為標準區分，學理上尚可分為「定期租賃」及
      「不定期租賃」，前者乃定有期間之租賃，後者乃未定期間之租賃，二者區別
      之實益，於租賃契約之成立、效力及消上滅上見之。是租賃必有期，即「定期
      」或「不定期限」，而「定期」固毋論，即使為「不定期限」，亦非租期為「
      無限期」，蓋若租期為無限期，則幾與喪失所有權無異，顯失租賃之意義（最
      高法院八十九年度台再字第七號判決參照）。經查，本件系爭房、地因先後出
      賣，致造成房地異主，實務上最高法院四十八年度台上字第一四五七號判例及
      同院七十三年度第五次民事庭會議決議，為顧及房屋占有使用人之經濟利益，
      而推定房地間有租賃關係，該「推定」之目的係在對於一定之事實創設其法律
      效力，與當事人間自始即約定「租地建屋」之契約關係，本質上並不相同。換
      言之，土地法第一百零三條之規定，係針對「租用基地建築房屋」之契約所為
      之規定，故必須租用基地之目的係為用於建築房屋，始有上開土地法第一百零
      三條規定之適用。而本件兩造係均自前手受讓取得系爭未保存登記建物及土地
      所有權之事實，已如前述，並為兩造所不爭執，足徵本件自始即非被告租用原
      告所有之基地用以建築房屋，故不得適用土地法第一百零三條之規定。是被告
      辯稱：本件性質上應屬土地法第一百零三條所規定之「基地租賃契約」，故原
      告非有法定事由，不得任意收回基地云云，要有誤會，先予敘明。
（二）依上開最高法院四十八年度台上字第一四五七號判例及同院七十三年第五次民
      事庭會議決議，本院八十五年度重訴字第三０號及八十五年度訴字第一二九０
      號民事判決均已推定本件被告受讓之未保存登記建物，即門牌號碼高雄市鹽埕
      區○○○路二一四號之房屋，其在原告所有坐落高雄市○○區○○段第七四五
      、七四六、七四七號土地上有租賃關係。而揆諸最高法院前揭判例及決議之意
      旨，其乃在對房地同屬一人，因先後出賣，造成房地異主，對本無合法權源占
      用土地之房屋，為避免房屋遭立即拆除，有害社會經濟之目的，因此推定房地
      間有租賃關係。惟房屋有其經濟效用，若其租期為「不定期限」，則土地所有
      人（即被推定之出租人）可隨時可終止租賃關係（民法第四百五十條第二項參
      照），不足以保護房屋使用人；而房屋經濟效用又有其極限，亦即至房屋不堪
      使用時為止。因此，上開最高法院判例及決議雖未明示於此「推定」之租賃關
      係時，其租賃期限應為「定期」或「不定期」（蓋租期為「無限期」，將喪失
      租賃之目的，故於此情形，不可能為「無限期」之租賃），惟依「推定」之性
      質，採取法學方法論上之「目的性限縮」理論，上開最高法院判例及決議所推
      定之租賃關係，其租期不可能採取反而對承租人不利之「不定期限」之見解，
      故吾人寧可採認上開最高法院判例及決議對此種租期之認定，應解為係以「房
      屋得使用期限」為期，於此情形，對承租人而言，並可顧全其經濟效益，並最
      能保護其利益。而依最高法院二十九年上字第一七三一號判例：「租賃契約之
      期限不得逾二十年，其逾二十年者，縮短為二十年，民法第四百四十九條第一
      項定有明文。租賃契約訂明年限不定，祇許客辭主，不許主辭客者，縱可解為
      以租賃物存在之時期為其租賃期限，但其期限逾二十年者，應縮短為二十年。
      依民法第四百五十條第一項之規定，其租賃關係於二十年屆滿時消滅，如二十
      年屆滿後已依民法第四百五十一條視為以不定期限繼續契約者，依民法第四百
      五十條第二項之規定，出租人亦得隨時終止契約。」之旨趣，上開以「房屋得
      使用期限」之租期，亦應受民法第四百四十九條第一項所定最長不得逾二十年
      之限制。是被告辯稱：本件被告與被告之前手，與系爭土地之歷次所有權人，
      未曾就此租賃關係，訂立任何書面租約字據，則依民法第四百二十二條之規定
      ，本件租約依法即應視為「不定期租賃」云云，要無可採。
（三）次按「土地及其土地上之房屋同屬一人所有，而僅將土地或僅將房屋所有權讓
      與他人，或將土地及房屋同時或先後讓與相異之人時，土地受讓人或房屋受讓
      人與讓與人間或房屋受讓人與土地受讓人間，推定在房屋得使用期限內，有租
      賃關係。其期限不受第四百四十九條第一項規定之限制。」現行新增訂之民法
      第四百二十五條之一第一項定有明文。而依本項條文增訂理由，即認此條文乃
      上開最高法院判例及民庭決議之法律化。而上開條文規定：「‧‧‧推定在房
      屋得使用期限內，有租賃關係。」，其旨趣與本院前述（二）之說明理由相同
      ，且觀於本條文修正委員之討論內容，其中數位研修委員之發言記錄，亦可知
      悉民法修正委員會亦認定新法增修前，此種房地異主時之租賃關係為「定期租
      賃」，且應受修正前民法第四百四十九條第一項租期最長不得逾二十年之限制
      。茲節錄其中數位研修委員之發言記錄如下：(1)蘇永欽委員發言：「‧‧‧推
      定在房屋得使用之期限內，有租賃關係‧‧‧」有無民法第四百四十九條之適
      用﹖錢國成委員發言：「‧‧‧則本條雖規定『‧‧‧推定在房屋得使用之期
      限內，有租賃關係‧‧‧』，仍應受民法第四百四十九條之限制，亦即該期不
      得逾二十年‧‧‧。」(2)孫森焱委員發言：條文如規定「‧‧‧推定在房屋
      得使用之期限內有租賃關係‧‧‧」則此租賃關係乃為定有期限之租賃，須受
      民法第四百四十九條之限制，亦即，期限不得逾二十年。條文如規定為「‧
      ‧‧推定有不定期限之租賃‧‧‧」更不妥適，蓋本新增條文規範情形，如果
      解釋為與租地建屋不同，房屋所有人不受土地法第一百零三條之保護，土地所
      有人得隨時請求拆屋還地。」【參照法務部編印民法研究修正實錄－債編部分
      （六）第一五三頁】。雖上開民法第四百二十五條之一復規定：「‧‧‧其期
      限不受第四百四十九條第一項規定之限制。」，惟其增訂此一規定之旨趣，乃
      在避免租賃關係之當事人於二十年之租期屆滿後，當事人雙方尚得依民法第四
      百四十九條第二項之規定更新租期之不便而已。此觀於民法研修委員孫森焱之
      發言記錄謂：「‧‧‧更新須得雙方當事人同意始得為之，如為達本新增條文
      之規定意旨，似須於此明文規定，於本條情形，更新得僅依一方當事人之意思
      為之，或明文排除第四百四十九條第一項規定限制」等語【參照法務部編印民
      法研究修正實錄－債編部分（六）第一五三頁】可資明瞭。惟民法第四百二十
      五條之一末段所稱：「其期限不受第四百四十九條第一項規定之限制」之規定
      ，係於八十九年五月五日始增訂施行，而本件兩造間被推定之租賃關係，乃發
      生於新法增訂之前，依民法債編施行法第三十六條第二項及第一條後段有關「
      法律不溯及既往原則」之規定，上開新法之規定並不適用於本件情形。故本件
      有關「推定在房屋得使用之期限內有租賃關係」，此一租賃關係乃為定有期限
      之租賃，且須受修正前民法第四百四十九條第一項「不得逾二十年」之限制，
      乃屬當然。因之，被告辯稱上開最高法院判例及民事庭會議決議中，均明示「
      ．．．應推斷土地承買人默許房屋承買人『繼續』使用土地」，該判解均僅謂
      「繼續使用」，而未就其使用期限，設定任何限制，足徵上述判解內容，本即
      已寓涵其租賃期限不受民法第四百四十九條所規定廿年之限制云云，亦屬無據
      ，不足採信。
（四）又此次民法於八十九年五月五日增修施行，於第四百四十九條第三項增訂：「
      租用基地建築房屋者，不適用第一項之規定。」即明示租用基地建築房屋者，
      不適用第一項有關「租賃契約之期限，不得逾二十年。逾二十年者，縮短為二
      十年」之規定。而此一新增條文，依民法債編施行法之規定，亦無溯及既往之
      效力，遑論本件兩造間被推定之租賃關係，其本質亦非「租用基地建築房屋」
      之契約，前已論之。故被告辯稱：本件租約之標的，乃以原告之土地，供作被
      告房屋之基地使用，性質上應屬基地租賃契約，故不適用民法第四百四十九條
      第一項之規定云云，委無足取。況將上開民法第四百四十九條第三項之規定與
      民法第四百二十五條之一末段「‧‧‧推定在房屋得使用之期限內，有租賃關
      係‧‧‧」之規定兩相比較，亦足見立法者乃有意於土地及其土地上之房屋同
      屬一人所有，而僅將土地或僅將房屋所有權讓與他人；或將土地及房屋同時或
      先後讓與相異之人時，土地受讓人或房屋受讓人與讓與人間或房屋受讓人與土
      地受讓人間，被推定之租賃關係，應受「在房屋得使用期限內」之限制自明。
      從而，原告主張：本件兩造間被推定之租賃關係，係屬定期租賃，其租期並應
      受修正前民法第四百四十九條第一項不得逾二十年之限制等情，洵屬有據，堪
      於採信。
三、末按違章建築之讓與，雖因不能為移轉登記，而不能為不動產所有權之讓與，但
    受讓與與讓與人間，如無相反之約定，應認為讓與人已將該違章建築之事實上處
    分權讓與受讓人（最高法院六十九年度台上字第六九六號判決、八十五年度台上
    字第五一號判決意旨參照）。查本件被告自前手受讓之未保存登記建物，即門牌
    號碼高雄市鹽埕區○○○路二一四號之房屋，雖係違章建築而不能為移轉登記，
    惟應認該讓與人（即訴外人鄭金福）已將該違章建築之事實上處分權讓與受讓人
    （即被告），而兩造間之租期應始於訴外人鄭金福將系爭土地出賣移轉與訴外人
    王佳文之時（嗣王佳文又將土地出售與鄭高銘，轉而由原告拍定），亦即租期應
    始於系爭房、地從鄭金福將土地出賣與王佳文，此時房、地已各異其主之七十五
    年十一月十一日之事實，復為兩造所不爭執。且兩造間之租賃期限應以系爭被告
    受讓之未保存登記建物之「房屋可使用期限」為期限，其期限並應受修正前民法
    第四百四十九條第一項不得逾二十年之限制等情，亦見前述，而兩造之租賃關係
    依上開說明，既係承受前手而來，而原始之租賃關係起始自七十五年十一月十一
    日訴外人鄭金福移轉土地予王佳文之時，則此項被推定租賃關係間雖經房地易主
    而輾轉繼受，惟既為定期租賃，依照修正前民法第四百四十九條第一項規定，自
    仍應受不得逾二十年之限制，即最長不得逾九十五年十一月十日。
四、從而，原告以兩造之租賃期限應受法定最長二十年期間之限制，被告則認為兩造
    之租賃為不定期限之租賃，則原告以兩造租賃期限之存續為不明確，原告私法上
    之地位因此有受侵害之危險，而起訴確認被告自前手鄭金福所受讓之未保存登記
    建物，即門牌號碼高雄市鹽埕區○○○路二一四號之房屋，在原告所有坐落高雄
    市○○區○○段第七四五、七四六、七四七號土地上之租賃關係，其租賃期限至
    上開房屋得使用之期限止，惟不得逾九十五年十一月十日，即屬有理由，應予准
    許。
據上論結：本件原告之訴為有理由，依民事訴訟法第七十八條，判決如主文。
中      華      民      國      九十      年      二      月    十九    日
                              臺灣高雄地方法院民事第六庭
~B法      官  楊富強
右正本證明與原本無異
如不服本判決，應於送達後廿日內，向本院提出上訴狀並表明上訴理由，如於本判決
宣示後送達前提起上訴者，應於判決送達後十日內補提上訴理由書（須附繕本）。
中      華  民    國   九   十    年    二   月   十    九               日
~B書記官      陳淑女


司法院資訊處製作；財團法人民間司法改革基金會備份。
